最高法院刑事判決　　　　　　九十四年度台上字第三六八０號
　　上　訴　人　台灣高等法院台南分院檢察署檢察官
　　上　訴　人
　　即　被　告　丙○○
　　　　　　　　　　　　在押.
 　 選任辯護人　蔡清河律師
　　　　　　　　林樹根律師
　　　　　　　　洪茂松律師
　　被　　　告　乙○○
　　上　訴　人
　　即　被　告　甲○○
　　　　　　　　　　　　號6樓.
　　　　　　　　　　　　在押.
　　選任辯護人　蔡清河律師
　　上　訴　人
　　即　被　告　丁○○
　　　　　　　　　　　　在押.
上列上訴人等因被告等殺人案件，不服台灣高等法院台南分院中
華民國九十四年四月十二日第二審更審判決（九十四年度上重更
(一)字第四二號，起訴案號：台灣台南地方法院檢察署九十二年度
營偵字第一一二八號、九十二年度偵字第一一一０四號），提起
上訴，本院判決如下：
    主  文
原判決關於丙○○、甲○○、丁○○部分撤銷，發回台灣高等法
院台南分院。
其他上訴駁回。
    理  由
一、撤銷發回部分（即上訴人即被告丙○○、甲○○、丁○○部
分）：
本件原判決認定上訴人即被告丙○○與被告乙○○係夫妻關係，
上訴人即被告甲○○係乙○○之胞弟，上訴人即被告丁○○自十
七歲起即與丙○○、乙○○夫妻同住並受照顧，彼此情誼深厚。
被害人沈文德原與丙○○係舊識，被害人因懷疑丙○○夫婦向警
方檢舉，致其遭警方提報流氓而心生不滿，遂於民國九十二年六
月十三日晚上，率不詳姓名者數人搗毀丙○○與人合夥經營之Ｎ
ＥＷ理容院及其住處，適丙○○返家，被害人見狀並命手下追擊
丙○○，幸丙○○逃離而未受害。甲○○因曾在台南縣鹽水鎮友
人開設之美滿小吃部，出面充當和事佬，反遭被害人所帶領之手
下毆打，且被害人並曾召集手下至甲○○住處興師問罪，又曾駕
車欲追撞甲○○，致甲○○與被害人間生有嫌隙。丙○○對其住
處及所經營之理容院遭搗毀受辱後，心生怨隙，亟欲向被害人報
復，遂於九十二年七月間某日，邀集丁○○、甲○○同在台南縣
新營市○○街一五七號住處，計畫教訓被害人。其間適逢黃三祐
因他案遭通緝而前來投靠，丙○○乃委由甲○○安排黃三祐暫居
於台南縣新營市○○路五十二號，並由丁○○照料黃三祐之三餐
生活起居事宜，丙○○在給予黃三祐生活上一切資助之同時，並
要求黃三祐擔任殺害被害人之槍手（執行者），黃三祐應允加入
而與丙○○、甲○○、丁○○共同基於殺害被害人之犯意聯絡，
由丁○○負責跟蹤被害人，以瞭解被害人平日作息時間及行駛路
線，便於掌控被害人行蹤，執行槍殺被害人時，則推由甲○○騎
乘機車後載黃三祐，丁○○則騎乘另一部機車跟蹤被害人並負責
以行動電話告知甲○○，而後由黃三祐負責開槍射殺被害人。彼
等於一切就緒後，遂依據共同謀議之計畫，於九十二年八月二十
一日七時許，丁○○騎乘不知情之乙○○所有車牌號碼ＮＸＸ－
一七九號重型機車，甲○○騎乘丁○○向不知情之黃志詳所借用
之車牌號碼ＹＫＸ－七０三號重型機車（丁○○並事先取不詳人
士之重型機車車牌懸掛於甲○○所騎乘之該重型機車上，以避免
遭警查緝），後載黃三祐持許學裕交付而持有具有殺傷力制式九
０手槍一枝（槍枝管制編號0000000000號，含彈匣一
個）、子彈八顆，一同出發。丁○○騎乘上開機車至被害人位於
台南縣新營市○○街七十六之二號住處附近盯梢，甲○○與黃三
祐則在台南縣新營市○○路附近埋伏，隨後丁○○於該日八時十
四分二十二秒，以其所有0000000000號行動電話，撥
打至甲○○所有0000000000號行動電話，告知「沈文
德尚未出現，先留在原位」，旋又於同日八時三十二分四十九秒
，以上開行動電話告知甲○○「沈文德已經駕駛車輛出來了」，
又於同日八時三十四分十八秒，再以該行動電話告知甲○○「沈
文德朝你們的方向去了」等語，甲○○於獲知後隨即騎乘機車搭
載黃三祐，前往台南縣新營市○○路與三民路之交岔路口，見被
害人駕駛車牌號碼三Ｗ－五０九九號自用小客車搖下車窗在該處
等候紅綠燈時，隨即騎乘機車靠近被害人所駕駛之自用小客車駕
駛座，經確認為被害人本人後，即由後座之黃三祐持上開制式九
０手槍，朝被害人胸腹部連續射擊八槍，致被害人受有多發性槍
傷導致器官破裂體腔大量出血死亡。丁○○於得知被害人已經遭
黃三祐槍殺身亡後，旋即以行動電話撥打至丙○○所有之行動電
話欲告知上情，惟該電話由不知情之陳邦和接聽而未言明。丁○
○、甲○○、黃三祐隨即至事先約定之ＮＥＷ理容院會合，換搭
一部不詳車牌之白色自用小客車離去，並將原先所竊得不詳車號
之重型機車車牌丟棄後，黃三祐換搭乘計程車至雲林縣崙背鄉躲
藏，甲○○、丁○○則分別往台北、台中地區躲避。嗣經警依據
行動電話通聯紀錄分析比對而循線查獲，並於九十二年九月十日
拘提丁○○、丙○○、甲○○、乙○○等人。黃三祐則於九十二
年十月四日，因他案在彰化縣二林鎮○○路遭警逮捕，並扣得上
開槍殺被害人具殺傷力之制式九０手槍一枝等情。因而撤銷第一
審關於丙○○、甲○○、丁○○部分之判決，改判依牽連犯及想
像競合犯從一重論處丙○○、甲○○、丁○○共同殺人罪刑，固
非無見。
惟查：(一)、有罪判決書之事實一欄，為判斷其適用法令當否之準
據，法院應將依職權認定與論罪科刑有關之事實，翔實記載，然
後於理由內逐一說明其憑以認定之證據，並使事實認定與理由說
明，互相適合，方為合法。倘事實認定與理由說明，不相一致，
或事實與理由欄內之記載，前後齟齬，按諸刑事訴訟法第三百七
十九條第十四款後段規定，均屬判決理由矛盾之當然違背法令。
(1)、原判決關於丙○○、甲○○、丁○○等人，共同未經許可持
有具殺傷力之手槍及子彈犯行部分，其於事實欄僅載：……丙○
○並要求黃三祐擔任殺害被害人之槍手（執行者），黃三祐應允
加入而與丙○○、甲○○、丁○○共同基於殺害被害人之犯意聯
絡，由丁○○負責跟蹤被害人，以瞭解被害人平日作息時間及行
駛路線，以便掌控被害人行蹤，執行槍殺被害人時，則推由甲○
○騎乘機車後搭載黃三祐，丁○○騎乘另一部機車跟蹤被害人並
負責以行動電話告知甲○○，而後由黃三祐負責開槍射殺沈文德
。彼等於一切就緒後，遂依據共同謀議之計畫，於九十二年八月
二十一日七時許，丁○○騎乘不知情之乙○○所有車牌號碼ＮＸ
Ｘ－一七九號重型機車，甲○○騎乘丁○○向不知情之黃志詳所
借用之車牌號碼ＹＫＸ－七０三號重型機車（丁○○並事先取不
詳人士之重型機車車牌懸掛於甲○○所騎乘之該重型機車上，以
避免遭警查緝），後搭載黃三祐持許學裕交付而持有具有殺傷力
制式九０手槍一枝（槍枝管制編號0000000000號；含
彈匣一個）、子彈八顆，一同出發。……黃三祐持上開制式九０
手槍，朝被害人胸腹部連續射擊八槍，致被害人受有多發性槍傷
導致器官破裂體腔大量出血死亡等情，其並未認定丙○○、乙○
○、甲○○等人，就黃三祐持有許學裕所交付上開手槍及子彈之
事實，知情且彼此間互有犯意聯絡及行為分擔。乃原判決理由欄
復逕說明：黃三祐下手實施槍擊所持之手槍，為黃三祐自雲林攜
帶前來，業經黃三祐於第一審審理中結證屬實，惟丙○○、丁○
○、甲○○均知其持有手槍子彈，且利用其持有手槍子彈之行為
共犯殺人罪，故就持有手槍子彈部分應係共同持有，而共犯槍砲
彈藥刀械管制條例第七條第四項、第十二條第四項之持有槍彈罪
（原判決理由欄甲、參、二）等情，其事實欄之認定記載與理由
欄之論斷說明，不盡一致，尚有未合。(2)、原判決事實欄先則記
載：……丁○○並事先取不詳人士之重型機車車牌懸掛於甲○○
所騎乘之該重型機車上，以避免遭警查緝（原判決第三頁第六至
八行）等情，是否認定懸掛於甲○○所騎乘重型機車上之機車車
牌並非丁○○所竊取？乃原判決事實欄復又記載：……丁○○、
甲○○、黃三祐三人遂至當初約定之ＮＥＷ理容院會合，換搭一
部不詳車牌之白色自用小客車離去，並將原先所竊得不詳車號之
重型機車車牌丟棄（原判決第三頁第二十九行至第四頁第一行）
等情，是否認定懸掛於甲○○所騎乘重型機車上之機車車牌係丁
○○所竊取？其事實欄前後之認定記載不盡一致，事實如何尚欠
明瞭，本院無從判斷其適用法律是否有當，已有未合。又上開機
車車牌究竟是否丁○○為避免遭警查緝而竊取，其與本件事實如
何及如何為法律之適用攸關，自應詳予調查釐清論述說明。原審
就上情未詳予調查釐清論述說明，其查證未盡且理由欠備，遽行
判決，尚嫌速斷，亦有未洽。(二)、有罪之判決書，對於被告有利
之證據不採納者，應記載其理由，刑事訴訟法第三百十條第二款
定有明文。甲○○於警詢中供稱：伊矢言要教訓被害人，但伊胞
姊乙○○及姊夫丙○○卻深表反對（警卷第一四八頁）；於檢察
官偵查中供稱：是伊自己跟被害人有仇，雖然伊姊乙○○及姊夫
丙○○與被害人也有仇隙，但是純粹是伊自己想替他們出一口氣
（九十二年度營偵字第一一二八號卷第一一六頁）；於第一審供
稱：伊未曾與丙○○等人在丙○○住處商議要殺被害人（第一審
卷第一宗第六十一頁）。乙○○於警詢中供稱：是甲○○僱兇槍
殺被害人，……丙○○等人並不知道甲○○夥同綽號阿榮（即黃
三祐）殺害被害人（警卷第一六四至一六五頁）。石國樑於警詢
中供稱：甲○○揚言報復那天，因為甲○○表現很堅持，並叫伊
等不要插手，他自己會處理，所以伊認為本案是甲○○策劃槍殺
被害人（警卷第一七七頁）。甲○○、乙○○、石國樑等人上開
供述各節是否屬實，苟甲○○、乙○○、石國樑等人上開供述各
節屬實，其何以不能為有利於丙○○、丁○○之認定？原審對上
情未詳予調查釐清，復未說明上情何以不能為有利丙○○、丁○
○認定之理由，尚有未合。檢察官、丙○○、甲○○、丁○○上
訴意旨指摘原判決關於此部分不當，尚非全無理由。按第三審法
院應以第二審判決所確認之事實為判決基礎，刑事訴訟法第三百
九十四條第一項前段定有明文。原判決上述之違背法令，影響於
事實之確定，本院無可據以為裁判，應將原判決關於此部分撤銷
，發回原審法院更為審判。
二、上訴駁回部分（即被告乙○○部分）：
按刑事訴訟法第三百七十七條規定，上訴於第三審法院，非以判
決違背法令為理由，不得為之。是提起第三審上訴，應以原判決
違背法令為理由，係屬法定要件。如果上訴理由狀並未依據卷內
訴訟資料，具體指摘原判決不適用何種法則或如何適用不當，或
所指摘原判決違法情事，顯與法律規定得為第三審上訴理由之違
法情形，不相適合時，均應認其上訴為違背法律上之程式，予以
駁回。本件檢察官上訴意旨略稱：丁○○於警詢中供稱：……乙
○○提供被害人住處及座車車號「五００九」賓士轎車讓伊跟蹤
。都是在早上七時許前往，每一次跟蹤之後回乙○○家或者打電
話告訴她有沒有見到人。伊出門時乙○○會起床並幫伊關大門，
且知道伊要出門至被害人住處巡視、跟蹤；於檢察官偵查中供稱
：黃三祐於案發前就因乙○○安排至建業路五十二號居住，因為
乙○○要伊照顧黃三祐起居，並且要伊送吃的東西給黃三祐；於
第一審供稱：本案是伊、丙○○、乙○○、甲○○及黃三祐共同
謀議殺害被害人，在作案前之九十二年八月二日至三日二十時至
二十一時許，在丙○○住處共同謀議。是丙○○提議，當天有伊
、丙○○、乙○○參與謀議等情。顯見乙○○確有共同謀議參與
本件犯行。原判決理由欄關於丙○○、甲○○、丁○○部分既說
明：甲○○、丁○○於審判時均翻異前供，而為與警詢筆錄不同
之陳述，然甲○○、丁○○於警詢中就如何槍殺被害人之經過情
形等細節供述一致，丁○○於警詢中就與丙○○、甲○○、黃三
祐等人共同謀議槍殺被害人之情節供述歷歷，於檢察官偵查中復
經以證人之身分具結後為相同之陳述內容，足認甲○○、丁○○
於警詢之供證係出於自由意志，且前揭警詢筆錄，係說明其距案
發時間最近，記憶最清晰之事實情節。參以甲○○係被告丙○○
之小舅子，而丁○○自少年即借住丙○○家中，彼此情誼均匪淺
，衡情當無妄加構陷可能，應具有較可信之特別情況，且其等所
供情節確為證明被告彼此間涉犯本件犯罪事實存否所必要，自得
為證據等情。乃原判決於乙○○部分卻又論斷丁○○不利乙○○
供述部分，不足採信，其採證於論理法則有違且相互矛盾，原判
決逕為乙○○無罪之諭知，於法有違等語。
惟查原判決以公訴意旨略稱：乙○○係丙○○之妻，被害人與丙
○○間原有嫌隙，被害人於九十二年六月十三日晚上，率眾搗毀
丙○○與石國樑合資經營之ＮＥＷ理容院及丙○○住處，適逢丙
○○返家，被害人並命小弟追殺丙○○，幸丙○○逃離而倖免於
難。丙○○、乙○○因受此辱後，亟欲向被害人報復，遂由乙○
○通知當時正在台北之甲○○返家，並邀集丁○○等人至丙○○
住處共謀殺害被害人，其間適逢黃三祐因他案遭通緝而前往投靠
，石國樑遂引見黃三祐與丙○○認識，丙○○並要求黃三祐擔任
殺害被害人之槍手，嗣丙○○、乙○○安排黃三祐暫居台南縣新
營市○○路五十二號，期間並安排丁○○照料黃三祐之三餐事宜
。丙○○、乙○○、甲○○、丁○○、黃三祐與洪崇傑、石國樑
等人，旋於丙○○之住處共同謀議槍殺被害人，由乙○○提供被
害人住處及所駕駛車輛之車牌號碼予丁○○，由丁○○負責跟蹤
被害人，以瞭解被害人平日作息時間及行駛路線，而執行槍殺被
害人時，推由甲○○騎乘機車後搭載黃三祐，丁○○騎乘另一部
機車跟蹤被害人並負責以行動電話告知甲○○，而後由黃三祐負
責開槍射殺被害人。彼等謀議且一切就緒後，遂依據共同謀議之
計畫，於九十二年八月二十一日七時許，由丁○○騎乘乙○○所
有車牌號碼ＮＸＸ－一七九號重型機車，甲○○騎乘丁○○向不
知情之黃志詳所借用車牌號碼ＹＫＸ－七０三號重型機車（並事
先由丁○○竊取不詳人士之重型機車車牌懸掛於甲○○所騎乘之
該重型機車上，以避免遭警查緝），後搭載黃三祐一同出發，由
丁○○騎乘上開機車至被害人位於台南縣新營市○○街七十六之
二號住處附近盯梢，甲○○與黃三祐則於新營市○○路附近埋伏
，隨後丁○○於該日八時三十二分四十九秒，以行動電話告知甲
○○「沈文德已經駕駛車輛出來了」等語，旋又於八時三十四分
十八秒，再以該行動電話告知甲○○「沈文德朝你們的方向去了
」等語，甲○○獲知後隨即騎乘前揭重型機車搭載黃三祐，前往
新營市○○路與三民路之交岔路口，見被害人駕駛上開自用小客
車搖下車窗在該處等候紅綠燈時，隨即騎乘機車靠近被害人所駕
駛之自用小客車駕駛座，由後座之黃三祐持上開手槍朝被害人胸
腹部連續射擊八槍，致被害人受有多發性槍傷導致器官破裂體腔
大量出血死亡等情。因認乙○○涉犯刑法第二百七十一條第一項
殺人罪、槍砲彈藥刀械管制條例第七條第四項、第十二條第四項
未經許可持有具有殺傷力之手槍及子彈罪嫌。訊據乙○○堅決否
認有何前揭犯行，辯稱：九十二年八月二十一日上午，伊兒子陳
邦和告知丁○○來電說出事了，伊旋以行動電話撥打丁○○之行
動電話，伊是要問丁○○出了什麼事。伊並未提供被害人住處及
所駕駛車輛之車牌號碼予丁○○，亦未要求丁○○前往被害人住
處附近跟蹤、查看，更無參與或策劃槍殺被害人之事等語。經查
丁○○雖於警詢、偵訊及第一審法院檢察官聲請羈押訊問中供稱
：乙○○參與殺害被害人之犯行等情，然稽其供述之內容僅泛稱
：參與謀議者有丙○○、甲○○、乙○○、黃三祐等人，而乙○
○究如何參與謀議等情則未具體言及，而丁○○於警詢中關於此
部分之供述係屬審判外所為之陳述，其是否具有證據能力，尚非
無疑。又丁○○於第一審法院於檢察官聲請羈押訊問中所為之供
述，復未經交互詰問且未具結為之，亦難逕採為不利乙○○認定
之依據。況丁○○於面對聲請羈押訊問之際，其供詞是否全然能
坦白以對，亦非無疑，丁○○前開不利乙○○之供述各情，自應
有補強證據以擔保其真實性。丁○○雖於警詢、偵查中供承：丙
○○、乙○○、石國樑、洪崇傑及伊，均有在丙○○住處共同商
議槍殺被害人，由乙○○提供被害人住所及所駕駛車輛車牌號碼
予伊等語，及於第一審法院檢察官聲請羈押訊問時亦供稱：本案
伊與丙○○、乙○○、甲○○、黃三祐等人共同謀議殺害被害人
等情。惟嗣於第一審審理中則又改稱：實際參與計畫槍殺沈文德
之人只有伊與甲○○、黃三祐三人等語。其就乙○○是否有參與
本件犯行，前後供述不一而有瑕疵，其不利乙○○供述各情是否
屬實，尚非無疑。參酌黃三祐並始終供稱：乙○○未參與謀議等
語，而丙○○、甲○○亦均未曾為乙○○不利之供述。黃三祐既
坦承犯行並明確供陳參與本件犯行之共犯，而苟乙○○確有參與
本件犯行，衡情黃三祐應無不為供述之理，堪認黃三祐上開供述
應屬事實。至檢察官指乙○○涉有前揭犯行，雖另以乙○○於案
發後有回電予丁○○；及作案之ＮＸＸ－一七九號機車為乙○○
所有等情，為其主要論據之一。然查丁○○固於警詢、偵查及第
一審審理時供稱：伊以行動電話撥打丙○○之行動電話，經丙○
○之子陳邦和接聽，伊於電話中所言之「出事了」，係指黃三祐
已經槍殺被害人，經接聽電話之陳邦和轉述伊來電一事，乙○○
確實馬上回電等情，並有相關通聯紀錄可稽。然乙○○旋即以電
話聯絡丁○○，彼等於電話中究竟交談何事，無從由通聯紀錄查
悉。且丁○○供述伊係欲向丙○○回報殺害被害人之事，而非向
乙○○回報，自難僅憑乙○○經陳邦和轉告後旋撥打電話予丁○
○，即遽認乙○○有參與謀議殺害被害人之犯行。況苟乙○○與
丁○○等人事前已共同謀議殺害被害人，則乙○○經陳邦和轉告
丁○○來電告稱「出事了」，乙○○應即知曉謀議殺害被害人之
事已完成，何須再回電予丁○○。又丁○○雖供稱：係由乙○○
提供被害人住所及所駕駛車輛車牌號碼予伊等語，惟上情為乙○
○所否認，此外亦無其他補強證據足以佐證丁○○不利乙○○之
此部分供述確屬事實。況被害人係新營市民代表會主席，在新營
地區應有相當知名度，而丁○○並自十七歲起即與丙○○同住，
則其知悉沈文德之住所及車號，及共同使用乙○○之機車，經核
亦與常情不違。檢察官所指各情尚不足以證明乙○○確有前揭犯
行，此外亦查無其他證據足資證明乙○○確有公訴意旨所指之犯
行，自屬不能證明乙○○犯罪。因而撤銷第一審關於乙○○部分
之判決，改判諭知乙○○無罪，已說明其論斷所憑之依據及理由
，從形式上觀察，並無違背法令之情形。按證據之取捨與證據之
證明力如何，均屬事實審法院得自由裁量、判斷之職權；苟其此
項裁量、判斷，並不悖乎通常一般之人日常生活經驗之定則或論
理法則，又於判決內論其何以作此判斷之心證理由者，即不得
任意指摘其為違法，而據為提起第三審上訴之合法理由。原審綜
合斟酌前述各項事證，論斷說明本件不能證明乙○○有檢察官所
指之犯行等情，乃屬其採證職權之合法行使，不容任意指為違法
。原判決關於丙○○、甲○○、丁○○部分，於理由欄甲、壹、
(一)係說明丁○○於警詢中關於其本人及丙○○、甲○○之供述，
因與審判中之陳述不符，然其於警詢中之供述因有其他補強證據
等可資參照，而具有較為可信之特別情況，依刑事訴訟法第一百
五十九條之二之規定，自得採為認定丙○○、甲○○、丁○○犯
罪之依據。至丁○○於警詢中關於乙○○之供述部分，因與其第
一審所陳述之內容不同，且無其他補強證據可資參照，則其於警
詢中之供述尚難認為具有較可信之特別情況，尚不得採為不利乙
○○認定之依據。原判決前後所為之論斷說明並無違背論理法則
情事，檢察官上訴意旨任意指摘，並非有據。檢察官上訴意旨就
原審取捨證據論斷事實之職權行使，暨原審已調查說明之事項，
漫加指摘有採證違法之情事云云，其與法律規定得為第三審上訴
理由之違法情形不相適合，其此部分之上訴違背法律上之程式，
應予駁回。
據上論結，應依刑事訴訟法第三百九十五條前段、第三百九十七
條、第四百零一條，判決如主文。
中　　華　　民　　國　九十四　年　　七　　月   十四　 日
                      最高法院刑事第二庭
                          審判長法官  董　明　霈
                                法官  林　茂　雄
                                法官  張　祺　祥
                                法官  呂　永　福
                                法官  洪　文　章
      本件正本證明與原本無異
                                      書  記  官
中　　華　　民　　國　九十四　年　　七　　月  二十一  日
                                                   Ｍ
